臺灣高等法院刑事判決
110年度原上易字第9號
上  訴  人  
即  被  告  陳冠霖（原名陳俊偉）  



選任辯護人  徐豪鍵律師(法扶律師)          
上列上訴人即被告因詐欺案件，不服臺灣桃園地方法院109年度
原易字第54號，中華民國109年11月25日第一審判決（起訴案號
：臺灣桃園地方檢察署109年度偵字第3458號；移送併辦案號：1
09年度偵字第12522號），提起上訴，本院判決如下：
    主  文
上訴駁回。
    事  實
一、陳冠霖前因幫助詐欺案件，經臺灣桃園地方法院於民國107
    年11月30日以107年度原簡字第32號判決判處拘役30日，緩
    刑2年確定，其緩刑嗣經撤銷，並於108年11月14日易科罰金
    執行完畢（於本案不構成累犯)。其明知金融機構帳戶之存
    摺、提款卡（含密碼）為個人信用之重要表徵，任何人皆可
    自行前往金融機構申請，並無特別之窒礙，且可預見將自己
    持有之存摺、提款卡（含密碼）交予他人，可能因此幫助他
    人從事詐欺行為而用以處理詐騙之犯罪所得，致使被害人及
    警方一時追查無門，仍基於縱該他人將帳戶用以實施詐欺犯
    罪，亦不違反其本意之幫助詐欺取財不確定故意，於108年1
    1月29日前某時許，將所申請之中華郵政股份有限公司帳號0
    000000000000號帳戶（下稱郵局帳戶）、台北富邦商業銀行
    帳號000000000000號帳戶（下稱台北富邦銀行帳戶）之存摺
    、提款卡及密碼，交由真實姓名年籍不詳之詐欺集團成員使
    用。上開真實姓名年籍不詳之人於取得陳冠霖交付之郵局、
    台北富邦銀行帳戶存摺、提款卡及密碼後，即意圖為自己不
    法之所有，於如附表編號1至3所示之時間向如附表編號1至3
    所示之被害人施用詐術，使如附表編號1至3被害人陷於錯誤
    ，分別如附表編號1至3所示匯款至如附表編號1至3所示由陳
    冠霖所提供之帳戶中，旋將附表編號1、2所示款項提領一空
    。嗣經如附表編號1至3所示之被害人查覺受騙，報警處理，
    始悉上情。
二、案經陳○薇訴由桃園市政府警察局楊梅分局及陸○樺告訴暨花
    蓮縣警察局玉里分局報告臺灣花蓮地方檢察署陳請臺灣高等
    檢察署核轉臺灣桃園地方檢察署（下稱桃園地檢)檢察官偵
    查後起訴、移送併辦。
    理  由
一、證據能力
    按被告以外之人於審判外之陳述，雖不符刑事訴訟法第159
    條之1至第159條之4之規定，而經當事人於審判程序同意作
    為證據，法院審酌該言詞陳述或書面陳述作成時之情況，認
    為適當者，亦得為證據。當事人、代理人或辯護人於法院調
    查證據時，知有第159條第1項不得為證據之情形，而未於言
    詞辯論終結前聲明異議者，視為有前項之同意，同法第159
    條之5第1項、第2項有明文規定。本判決下列所引被告以外
    之人於審判外之供述證據，檢察官、上訴人即被告陳冠霖及
    其辯護人於本院準備程序均表示同意有證據能力（見本院卷
    第63頁），迄本案辯論終結前亦未再聲明異議，審酌上開供
    述證據資料製作時之情況，尚無違法不當及證明力明顯過低
    之瑕疵之情形，爰依前開規定，認均具有證據能力。又下列
    所引之非供述證據，核均無證據證明係公務員違背法定程序
    所取得，或有其他不得作為證據之情形，審酌前揭非供述證
    據並無信用性過低之疑慮，且與被告犯行之認定具關聯性，
    依刑事訴訟法第158條之4規定反面解釋，應認均有證據能力
    。
二、認定事實所憑之證據及理由　　
    訊據被告否認有何幫助詐欺犯行，辯稱：伊的帳戶在找工作
    時遺失，伊背著包包到附近的便利商店跟公園找工作，伊想
    說如果找到工作，就可以直接面試上班等語。辯護人則以：
    被告早在108年10月18日已將郵局帳戶款項提出支用，餘額
    為零元，之後於108年11月29日方有被害人周○慧匯入詐騙款
    項9萬9,999元、被害人陳○薇匯入詐騙款項8,985元，中間已
    時隔1個多月；被告於108年11月19日以刷卡消費方式，餘額
    6元，之後於108年11月29日方有被害人陸○樺匯入詐騙款項9
    萬9,987元，中間亦相隔10餘日，如被告真有意將帳戶交給
    詐騙集團供詐騙之用，大可在帳戶清空後隨即交付，又詐騙
    集團既然隨時可運用被告帳戶，亦無道理延至1月後方為詐
    騙之用；被告經常為小金額之提領或消費，致帳戶餘額歸零
    或幾乎為零之狀態，此應屬被告向來之交易往來習慣，被告
    郵局、台北富邦銀行帳戶於遭詐騙集團利用之前，因有小額
    消費或提款，致存款餘額分別為0元、6元，僅屬巧合；被告
    於108年10月、11月間正在求職，因部分人力派遣公司可立
    即應徵、立即上工、馬上需要可供匯款之帳戶，被告才會把
    尚在使用中的郵局、台北富邦銀行帳戶存摺、提款卡隨身攜
    帶，且被告長期服用安眠藥、抗憂鬱症之藥物，常有精神恍
    惚、健忘之情，才會把提款卡密碼黏貼於提款卡上，本件確
    實是被告遺失帳戶，遭詐騙集團利用，應不構成幫助詐欺罪
    等語辯護。經查：
㈠本案郵局、台北富邦銀行帳戶為被告所申辦並由其使用，且如
  附表編號1至3所示告訴人、被害人遭詐騙集團成員以如附表編
  號1至3所示方式詐騙，陷於錯誤，分別於如附表編號1至3所示
  時間、地點匯款至附表編號1至3所示帳戶內，其中附表編號1
  、2所示款項旋遭該詐騙集團成員提領一空等情，有如附表編
  號1至3證據資料欄所示證據可佐。此部分之事實，首堪認定。
  是被告所管領之郵局、台北富邦銀行帳戶確實供本案詐騙集團
  作為向告訴人、被害人詐欺取財後，取得贓款所用之工具至明
  。又告訴人陸○樺匯款時間應為108年11月29日晚間6時59分許
  ，有告訴人陸○樺警詢證述（見玉里分局警卷第39頁）、被告
  台北富邦銀行帳戶交易明細（見玉里分局警卷第81頁）附卷可
  稽，併案意旨書誤載為108年11月26日晚間7時12分許，應予更
  正，併予敘明。
㈡被告於警詢時供稱：我約在108年11月時還有在使用我的郵局帳
  戶，我的郵局存摺、提款卡（含密碼)遺失了，我不知道現在
  在哪，印章在我這邊，我是於12月中左右發現我的存摺、提款
  卡遺失，我的提款卡密碼有寫在提款卡上面，我的存摺、提款
  卡都是放在一個套子裡並放在我的包包裡，可能是我在拿東西
  時掉出來，所以遺失的詳細時間地點我不清楚；當時密碼設定
  為我的生日年月日；我於12月中左右發現存摺、提款卡遺失，
  打電話去郵局詢問，客服人員就告知我的郵局帳戶被列警示帳
  戶等語（見109年度偵字第3458號卷第12頁反面至第13頁)；我
  不知道我的富邦銀行存簿及提款卡在哪裡；因我要找工作所以
  把該存簿及提款卡帶在身上後遺失，但我不確定是何時遺失；
  我用渣打銀行提款卡去提領錢，才知道帳戶都遭警示及凍結等
  語（見花蓮縣警察局玉里分局警卷第17頁），於偵訊時供稱：
  變成警示帳戶我才知道遺失（見109年度偵字第3458號卷第73
  頁反面)；當時我要去找工作，所以把存摺、提款卡帶在身上
  ，我把兩個帳戶存摺放在1個A4大小的手拿包，我整個包包不
  見，包包裡面就只有放這兩個銀行帳戶的東西等語（見109年
  度偵字第12522號卷第47頁反面)；於原審供稱：我帶簿子出門
  ，有在公園、便利商店看報紙，結果我回到家，過了沒幾天，
  我找到工作，但是當我需要這兩本帳戶的時候，就發現已經不
  見了（見原審審原易字卷第76頁)、因為我要找工作，背著包
  包到附近的便利商店跟公園找工作，想說當下如果找到工作，
  就可以直接面試上班，後來我有去刷我的渣打卡片，上面寫已
  經列為警示帳戶，後來我才找我富邦跟郵局的卡片才得知不見
  了（見原審原易字卷第54至55頁)，是被告就其台北富邦銀行
  及郵局帳戶資料遺失時之狀態（究係放在套子裡而從其包包裡
  掉出、抑或A4大之包包裡僅放有此二帳戶而連同該包包均不見
  )、如何發現此二帳戶資料遺失（以渣打銀行提款卡提領錢時
  抑或當其需要此兩本帳戶時發現不見)前後說詞已見歧異。
㈢又就詐欺集團如何得知上開帳戶提款卡密碼乙節，被告於警詢
  時稱其將提款卡密碼寫在提款卡上面，密碼設定為其出生年月
  日，其怕忘記密碼所以將密碼寫在提款卡上面等語（見109年
  度偵字第3458號卷第12頁反面至第13頁)，然其於原審時供稱
  其帳戶提款卡密碼為08**27，這是其之前很久以前就在用的，
  沒有特殊意義，另一個密碼是27**08，是前一個密碼的顛倒，
  沒有特殊意義等語（按：密碼均隱匿中間2 碼，見原審原易字
  卷第124頁），而否認係以其出生年月日作為帳戶提款卡密碼
  ，然被告既於原審法官訊問帳戶提款卡密碼時，旋能即時回答
  ，顯見其就帳戶提款卡密碼記憶清晰，顯無將至關重要之提款
  卡密碼書寫於提款卡上之需；金融存款帳戶事關存戶個人財產
  權益之保障，不論存摺或金融卡等專屬性質甚高，一般人均有
  妥為保管以防止他人任意使用之認識，況被告前已因幫助詐欺
  案件（寄送其合作金庫帳戶存摺、提款卡予他人)，經原審法
  院以107年度原簡字第32號判決判處拘役30日確定，斯時甫易
  科罰金執行完畢，有原審法院107年度原簡字第32號刑事簡易
  判決、桃園地檢署檢察官107年度偵字第8078號起訴書（見109
  年度偵字第12522號卷第25至31頁）、本院被告前案紀錄表（
  見本院卷第37頁)附卷可憑，其對於帳戶若非由己管領所生之
  風險，當知之甚詳，卻仍情願冒遭他人不當使用帳戶之風險，
  將其提款卡密碼書寫於帳戶提款卡上，此已顯悖於一般人管理
  帳戶之常情，被告及其辯護人以被告罹患憂鬱症合併嚴重焦慮
  症狀及失眠，因而將密碼寫在提款卡上云云，委無可採。衡情
  詐欺集團為順利取得詐騙他人所得贓款，勢必確信其手中所持
  用之金融機構帳戶得正常存、提款或轉帳，且知悉該帳戶提款
  卡密碼，若非經由被告同意使用該等帳戶及提款卡並提供密碼
  ，否則詐欺集團如何能肯認上開金融帳戶之提款卡於脫離所有
  權人持有後，不致遭立即辦理掛失或暫停使用，而放心、大膽
  、好整以暇，而向人詐欺行騙並以之充為收受贓款之工具，要
  求告訴人、被害人逕將贓款匯入上開帳戶，顯見被告郵局及台
  北富邦銀行帳戶之存摺、提款卡應非遺失，被告辯稱係帳戶遺
  失，並未交付他人使用云云，核係避罪飾卸之詞，委無可採。
  綜合上開各情，足見被告係於108年11月29日前某時許，將其
  郵局及台北富邦銀行帳戶之存摺、提款卡及密碼，交由真實姓
  名年籍不詳之詐欺集團成員使用等事實，堪可認定。至被告雖
  於108年12月1日有將其台北富邦銀行金融卡掛失止付之紀錄，
  然該帳戶早於11月30日凌晨即經警通報警示圈存，有受理詐騙
  帳戶通報警示簡便格式表、金融機構聯防機制通報單附卷可稽
  （見玉里分局警卷第47、61頁)，被告亦自承係因其他帳戶遭
  警示凍結，始被動辦理掛失，是不足引為有利被告之認定。
㈣按刑法上之故意，分為直接故意與不確定故意（間接故意），
  所謂不確定故意，係指行為人對於構成犯罪之事實，預見其發
  生而其發生並不違背其本意者，刑法第13條第2項定有明文。
　又按刑法上之幫助犯，係對於犯罪與正犯有共同之認識，而以
  幫助之意思，對於正犯資以助力，而未參與實施犯罪之行為者
  而言（最高法院88年度台上字第1270號判決意旨參照）。金融
  機構開立之帳戶為個人理財之工具，申請開設存款帳戶並無特
  殊資格限制，一般民眾皆能自由申請，亦可同時在不同金融機
  構申請多數存款帳戶使用，且該等帳戶有一定金融交易目的及
  識別意義，具高度專有性，一般人皆有妥為保管帳戶資料，防
  止他人任意使用之認識，縱因特殊情況有交付他人使用之需，
  亦必會深入瞭解用途後再行提供他人使用，此為事理之常，且
  依社會生活經驗，一般人申請設立銀行帳戶使用並無困難之處
  ，故無使用他人帳戶之必要，若不以自己名義申請開立帳戶使
  用，反向他人蒐集或收購帳戶資料，帳戶所有人應可預見其目
  的係為用以從事詐欺取財等財產上犯罪。被告行為時年已29歲
  ，具有高中畢業之教育程度（見109年度偵字第3458號卷偵卷
  第11頁警詢筆錄受詢問人資料欄），有相當社會經驗及歷練，
  且曾因幫助詐欺案件經法院判刑，甫執行完畢，顯見被告充分
  知悉瞭解金融帳戶存摺及提款卡資料之重要性，並非年少無知
  或毫無使用提款卡之經驗者，當可預見將郵局及台北富邦銀行
  帳戶之存摺、提款卡連同密碼提供他人，他人即可支配使用其
  帳戶，不僅可以領取帳戶內之金額，當然亦可行騙他人匯款進
  入其帳戶，再行領取，極易被利用為與財產有關之犯罪工具。
  被告將上開郵局及台北富邦銀行帳戶之存摺、提款卡及密碼提
  供真實姓名年籍不詳之他人使用，縱無證據足以認定被告明知
  對方欲從事詐欺犯行而故為助力，但被告既可認知取得帳戶並
  使用之人，極可能欲藉其帳戶從事詐欺等不法獲取金錢流通之
  用，該身分不詳之人如將其帳戶用以從事詐欺取財之財產犯罪
  行為，亦不違反被告之本意，是被告應足以預見其任意提供帳
  戶供不詳之人使用，自有帳戶淪為獲取詐騙款項所用之可能，
  仍將其上開郵局及台北富邦銀行帳戶之存摺、提款卡及密碼均
  交付他人，其有容任詐騙份子使用之幫助詐欺不確定故意甚明
  。
㈤綜上所述，被告前開所辯均屬卸責之詞，無可憑採。從而，本
  案事證明確，被告所犯幫助詐欺取財行為已經證明，應依法論
  科。　　　　
三、論罪科刑：
㈠按刑法上之幫助犯，係對於犯罪與正犯有共同之認識，以幫助
  之意思，對於正犯資以助力，而未參與實施犯罪之行為者而言
  。被告將其郵局、台北富邦銀行帳戶之存摺、提款卡及密碼提
  供予真實姓名年籍不詳之人，再由該上開真實姓名年籍不詳之
  人於取得被告交付之上開帳戶存摺、提款卡及密碼後，旋供自
  己或他人所屬之犯罪集團使用，持以向附表所示告訴人、被害
  人詐取財物，顯係基於幫助他人詐欺財物之犯意而為，惟此僅
  係就他人之詐欺取財犯行提供助力，屬構成要件以外之行為，
  應論以幫助犯。是核被告所為，係犯刑法第30條第1項前段、
  第339 條第1項幫助詐欺取財罪。
㈡被告以一行為幫助詐騙集團成員詐騙如附表編號1至3所示告訴
  人、被害人之財物，侵害數（財產）法益，為想像競合犯，應
  依刑法第55條規定從一重處斷。
㈢被告以幫助他人犯罪之意思而參與犯罪構成要件以外之行為，
  為詐欺取財罪之幫助犯，爰依刑法第30條第2項之規定，減輕
  其刑。
㈣至於檢察官移送併案審理部分（桃園地檢109年度偵字第12522
  號，即告訴人陸○樺部分），與檢察官起訴經判處有罪之犯行
  部分（即桃園地檢107年度偵字第3458號，被害人周○慧、告訴
  人陳○薇部分），有想像競合犯之裁判上一罪關係，為起訴效
  力所及，自應併予審理，附此敘明。
四、駁回被告上訴之理由
㈠原審以被告幫助詐欺犯行明確，適用刑法第30條第1項前段、第
  2項、第339條第1項、第55條、第41條第1項前段、刑法施行法
  第1條之1第1項等規定，並審酌被告將個人申設之金融機構帳
  戶之存摺、提款卡及密碼提供他人，使他人得利用以遂行詐欺
  取財之犯行，增加被害人事後向詐欺犯罪者追償及偵查機關查
  緝之困難，使詐欺者得以隱匿其真實身分，減少遭查獲之風險
  ，有礙刑事犯罪偵查，愈使之肆無忌憚，致使此類犯罪手法層
  出不窮，所為非是，並考量被告否認之犯後態度，本件告訴人
  陸○樺所匯之款項經台北富邦銀行圈存匯回予告訴人陸○樺，兼
  衡其生活狀況、智識程度、犯罪所生之損害等一切情狀，量處
  有期徒刑4月，如易科罰金以新臺幣1千元折算1日；經核原審
  認事用法並無違誤，量刑亦屬妥適，原判決應予維持（原判決
  附表雖將編號3匯款時間誤植為11月「26」日，應予更正為11
  月「29日」，然對於判決結果無影響）。
㈡按證據之取捨及證據證明力如何，均屬事實審法院得自由裁量
  、判斷之職權，苟其此項裁量、判斷，並不悖乎通常一般之人
  日常生活經驗之定則或論理法則，且於判決內論敘其何以作此
  判斷之心證理由者，即不得任意指摘其為違法（最高法院91年
  度台上字第2395號判決參照）。本件被告提起上訴執前詞否認
  犯幫助詐欺取財罪，惟就如何認定被告犯罪及其所辯如何不可
  採之理由，業經原審詳予論述證據之取捨及如何憑以認定事實
  之理由，並經本院補充說明如上，被告上訴否認犯罪，指摘原
  判決不當，尚非可採，被告上訴無理由，應予駁回。　
據上論斷，應依刑事訴訟法第368條，判決如主文。
本案經檢察官楊石宇提起公訴、檢察官周欣蓓移送併辦，檢察官
孫治遠到庭執行職務。
中　　華　　民　　國　　110 　年　　8 　　月　　26　　日
                  刑事第十八庭  審判長法  官  何俏美
                                      法  官  陳海寧
                                      法  官  葉乃瑋  
以上正本證明與原本無異。
不得上訴。
                                      書記官  程欣怡
中　　華　　民　　國　　110 　年　　8 　　月　　26　　日
附錄：本案論罪科刑法條全文
中華民國刑法第339條
意圖為自己或第三人不法之所有，以詐術使人將本人或第三人之
物交付者，處5年以下有期徒刑、拘役或科或併科50萬元以下罰
金。
以前項方法得財產上不法之利益或使第三人得之者，亦同。
前二項之未遂犯罰之。
附表
   編號 匯款時間   告訴人     或   被害人   詐得金額（新臺幣)  詐騙方法  證據資料  匯款地點    匯款帳戶        1 【※起訴書編號（一）】 108 年11月29日 晚間6時17分 周○慧 9萬9,999元 108 年11月29日 下午5 時38分許 ，以電話聯繫周 佳慧，佯稱網路 購物設定錯誤， 致周○慧陷於錯 誤，並於左揭所 示時間、地點， 將左揭所示金額 匯款入左揭所示 之帳戶內。 ①被害人周○慧於警   詢中之證述（見臺   灣桃園地方檢察署   109 年度偵字第   3458號卷第17頁至   第19頁） ②周○慧之內政部警   政署反詐騙諮詢專   線紀錄表、受理詐   騙帳戶通報警示簡   便格式表、金融機   構聯防機制通報單   、受理各類案件報   案紀錄表、受理刑   事案件案三聯單各   1 張（見臺灣桃園   地方檢察署109 年   度偵字第3458號卷   第37頁至第45頁) ③陳冠霖之中華郵政   股份有限公司帳號   000-000000000000   8 號帳戶之開戶基   本資料暨交易明細   （見臺灣桃園地方   檢察署臺灣桃園地   方檢察署109 年度   偵字第3458號卷第   25頁至第31頁）  網路銀行  陳冠霖之中華郵政股份有限公司帳號000 -0000000000000號帳 戶        2 【※起訴書編號（二）】 108 年11月29日 晚間6時56分許 陳○薇 8,985元 108 年11月29日 下午5 時55分許 ，以電話聯繫陳 婷薇，佯稱消費 設定錯誤，致陳 婷薇陷於錯誤， 並於左揭所示時 間、地點，將左 揭所示金額匯款 入左揭所示之帳 戶內。 ①告訴人陳○薇於警   詢之證述（見臺灣   桃園地方檢察署臺   灣桃園地方檢察署   109 年度偵字第34   58號卷第21頁至第   23頁） ②陳○薇之內政部警   政署反詐騙諮詢紀   錄表、受理詐騙帳   戶通報警示簡便格   式表、受理各類案   件報案紀錄表、受   理刑事案件案三聯   單、金融機構聯防 　機制通報單及台新   銀行之自動櫃員機   交易明細表1 張（   見臺灣桃園地方檢   察署臺灣桃園地方   檢察署109 年度偵   字第3458號卷第47   頁至第57頁) ③陳冠霖之中華郵政   股份有限公司帳號   000-000000000000   8 號帳戶之開戶基   本資料暨交易明細   （見臺灣桃園地方   檢察署臺灣桃園地   方檢察署109 年度   偵字第3458號卷第   25頁至第31頁）  ATM 自動櫃員機 （高雄市○○區 ○○路○段0 號 義守大學全家超 商）  陳冠霖之中華郵政股 份有限公司帳號000- 0000000000000號帳 戶        3 【※併辦意旨書】 108 年11月29日 晚間6時59分許    陸○樺 9萬9,987元 108 年11月26日 下午5 時許，致 電予陸○樺，自 稱為錢櫃之服務 人員，佯稱因職 員疏失而消費再 次扣款，要求陸 香樺解除設定， 致陸○樺陷於錯 誤，並於左揭所 示時間、地點， 將左揭所示金額 匯款入左揭所示 之帳戶內。 ①告訴人陸○樺於警詢之證述（見花蓮縣警察局玉里分局玉警第0000000000刑案偵查卷宗第37頁至第41頁） ②陸○樺之內政部警   政署反詐騙諮詢紀   錄表、受理詐騙帳   戶通報警示簡便格   式表、受理各類案   件報案紀錄表、受   理刑事案件案三聯   單、金融機構聯防   機制通報單及網路   銀行交易明細截圖   （見花蓮縣警察局   玉里分局玉警第10   00000000刑案偵查   卷宗第33頁至第35   頁、第45頁至第47   頁、第55頁、第61   頁） ③陳冠霖之台灣富邦   商業銀行帳號7251   00000000號帳戶之   開戶基本資料暨交   易明細（見花蓮縣   警察局玉里分局玉   警第0000000000刑   案偵查卷宗第75頁   至第87頁）  網路銀行  陳冠霖之台北富邦銀 行帳號000-00000000 0000號帳戶